【裁判字號】    90,判,1502
【裁判日期】    900823
【裁判案由】    申報公職人員財產
【裁判全文】
最  高  行  政  法  院  判  決                    九十年度判字第一五○二號
    原      告  甲○○
    被      告  法務部
    代  表  人  陳定南
右當事人間因申報公職人員財產事件，原告不服行政院中華民國八十八年八月十三日
台八十八訴字第三一○七六號再訴願決定，提起行政訴訟。本院判決如左︰
    主  文
原告之訴駁回。
訴訟費用由原告負擔。
    事  實
緣被告以原告任職高雄市興仁國民中學總務主任，為公職人員財產申報法第二條第一
項第十一款規定應申報財產之人員，明知其所有坐落澎湖縣白沙鄉○○○段二五七地
號（面積一一九平方公尺，應有部分十四分之一）、一七一地號（面積一三九二平方
公尺，應有部分十四分之一）、二四七地號（面積二三八平方公尺，應有部分十四分
之一）、二四八地號（面積一八九平方公尺，應有部分十四分之一）、四二一地號（
面積六七九平方公尺，應有部分十四分之一）、七一一地號（面積七六一平方公尺，
應有部分十四分之一）、七四六地號（面積一四九四平方公尺，應有部分十四分之一
）、澎湖縣白沙鄉○○○段六九一地號（面積二○九平方公尺，應有部分）、六九五
地號（面積一七五平方公尺，應有部分十四分之一）、七一二地號（面積一四一一平
方公尺，應有部分十四分之一）、八四四地號（面積四四○平方公尺，應有部分十四
分之一）、七一二之二地號（面積九六平方公尺，應有部分十四分之一）、八四四之
二地號（面積二三平方公尺，應有部分十四分之一）等十三筆土地，於八十六年定期
申報財產時，故意未申報，有違公職人員財產申報法第十一條第一項後段之規定，乃
以八十七年十月二十七日法八七政字第○○八四○八號處分書，處原告罰鍰新臺幣（
下同）六萬元。原告不服，提起訴願及再訴願，遞遭決定駁回，遂提起行政訴訟。茲
摘兩造訴辯意旨如次：
甲、原告起訴意旨略謂：
一、原告任職中學教師本性憨厚，思想單純，且為人師表不敢明知故犯，其漏報之土
    地係屬繼承之遺產，因委託長兄全權處理，一則認為所繼承之遺產係不毛之地，
    價值很低，同時未取得所有權狀，不知地號又不知面積；再者原告身兼總務主任
    ，工作忙於督促學校工程招標及施工進度，忽略詢問長兄祖產狀況，以致延誤申
    報，並非「故意」為虛偽之說明。
二、原告僅係教職專業，不瞭解公職人員財產申報之規定以及申報要領，以為拿到權
    狀之後方可知道地號面積應有部分，且申報表上亦未詳細註明地面層、二層、三
    層應合計面積申報，僅列「面積（平方公尺）」而非「建坪數」，誤導原告填寫
    錯誤以致申報不全。
三、原告並非故意為虛偽之申報，而係虛偽說明，且被告未察原告已補正相關資料，
    認事用法顯有不當，縱原告行為不合，應僅依公職人員財產申報法第十條第二項
    以「虛偽說明」處罰二萬元。
四、綜上所述，原處分及一再訴願決定俱有違誤，請求併予撤銷原處分及一再訴願決
    定等語。
乙、被告答辯意旨略謂：
一、原告確有漏報其所有前列坐落澎湖縣土地十三筆之情事，此有原告八十六年財產
    申報表附卷可稽。原告並非不知有此十三筆繼承之土地，而係自認土地價值很低
    ，未查詢地號及面積致未申報，自難認原告得據此為不依實申報之正當理由。又
    公職人員財產申報法第十條第二項係針對受理申報機關於查核財產申報資料時有
    申報不實，得向財產所在地之機關（構）、團體或個人查詢，受查詢者無正當理
    由拒絕說明或為虛偽說明者，得處二萬元以上十萬元以下罰鍰，與原告係故意申
    報不實，應依同法第十一條第一項處罰之情形不同，原告不查法律規定，一再指
    摘，顯有誤會。
二、綜上所述，原告所述均不足採信，請求駁回原告之訴等語。
    理  由
一、按警政、司法調查、稅務、關務、地政、主計、營建、都計、證管、採購之縣（
    市）級以上政府主管人員，國軍政風（監察）人員，及其他職務性質特殊經主管
    院會同考試院核定有申報財產必要之人員，應依公職人員財產申報法申報財產。
    「公職人員明知應依規定申報，無正當理由不為申報，處新臺幣六萬元以上三十
    萬元以下罰鍰。其故意申報不實者，亦同。」為公職人員財產申報法第二條第一
    項第十一款及第十一條第一項所規定。
二、本件原告任職高雄市興仁國民中學總務主任，為公職人員財產申報法第二條第一
    項第十一款規定應申報財產之人員；另原告就坐落澎湖縣白沙鄉○○○段二五七
    地號（面積一一九平方公尺，應有部分十四分之一）、一七一地號（面積一三九
    二平方公尺，應有部分十四分之一）、二四七地號（面積二三八平方公尺，應有
    部分十四分之一）、二四八地號（面積一八九平方公尺，應有部分十四分之一）
    、四二一地號（面積六七九平方公尺，應有部分十四分之一）、七一一地號（面
    積七六一平方公尺，應有部分十四分之一）、七四六地號（面積一四九四平方公
    尺，應有部分十四分之一）、澎湖縣白沙鄉○○○段六九一地號（面積二○九平
    方公尺，應有部分）、六九五地號（面積一七五平方公尺，應有部分十四分之一
    ）、七一二地號（面積一四一一平方公尺，應有部分十四分之一）、八四四地號
    （面積四四○平方公尺，應有部分十四分之一）、七一二之二地號（面積九六平
    方公尺，應有部分十四分之一）、八四四之二地號（面積二三平方公尺，應有部
    分十四分之一）等十三筆土地，有所有權；又原告於申報財產時，並未申報前開
    土地權利等情，為原告所不爭，且有土地登記簿謄本十四件、公職人員財產申報
    表一件附於原處分卷可憑。被告認原告有違公職人員財產申報法第十一條第一項
    後段之規定，科處罰鍰六萬元，原告不服，循序提起本件行政訴訟。並以如事實
    欄所示各節據為爭執。經查：
（一）依公職人員財產申報法第五條第一項第一款及第二項規定，公職人員及其配偶
      所有之不動產均應申報；另公職人員財產申報表填表說明壹一般事項第八項，
      明不動產不論其價值多少，均須申報，原告已為財產申報，對前開規定不能
      諉為不知。而原告於訴願書中自承其知悉系爭土地因繼承而須辦理繼承、分割
      登記，乃將印章及身分證等資料交予其兄處理；另原告之兄林忠信出具之證明
      書，上載係受原告委託辦理本件土地登記等語，此有該證明書附於訴願卷可稽
      。又系爭漏為申報之土地，係先後於八十三及八十五年間辦理分割繼承及共有
      物分割登記，亦有前開土地登記簿謄本可稽，是原告明知已繼承系爭土地。系
      爭土地辦理繼承、分割登記完成已數年，原告仍未查明辦理繼承、分割登記結
      果以致漏報，此與不知有土地存在以致漏報之情形有間，應認原告有申報不實
      之故意。
（二）原告所有系爭土地於辦畢繼承、分割登記後，原告對其確實取得之應有部分若
      干，縱有不知，或其未持有系爭土地之所有權狀，其原可於查明後為申報，抑
      且若未查明，對原告之申報財產，並不生任何妨害，是原告自不得以此主張其
      未申報非出於故意。原告所提出之其母林陳敏所出具之證明書亦不能為原告有
      利之認定。
（三）原告係於申報財產時故為不實申報，而非受理申報機關認有申報不實而向其查
      詢時，其為虛偽說明，是原告所為並非違反公職人員財產申報法第十條第二項
      ，原處分認係違反同法第十一條第一項規定，並無不合。
三、綜上所述，本件原告所述，並非可取，被告所為科處原告罰鍰六萬元之處分，並
    無違誤，一再訴願決定遞予維持，亦無不合，原告起訴意旨求予撤銷，為無理由
    ，應予駁回。
據上論結，本件原告之訴為無理由，爰依行政訴訟法施行法第二條、行政訴訟法第九
十八條第三項前段，判決如主文。
中    華    民    國      九十      年      八        月    二十三      日
                    最 高 行 政 法 院  第 四 庭
                                審 判 長 法  官      葉  振  權
                                         法  官      蔡  進  田
                                         法  官      吳  錦  龍
                                         法  官      劉  鑫  楨
                                         法  官      吳  明  鴻
右  正  本  證  明  與  原  本  無  異
                                         法院書記官  阮  桂  芬
中    華    民    國      九十      年      八        月    二十四      日


司法院資訊處製作；財團法人民間司法改革基金會備份。
